【裁判字號】    98,上易,588
【裁判日期】    980825
【裁判案由】    分配表異議之訴
【裁判全文】
臺灣高等法院民事判決                 98年度上易字第588號
上  訴  人  丙○○○
訴訟代理人  沈明達律師
上  訴  人  甲○○
訴訟代理人  乙○○
上列當事人間分配表異議之訴事件，兩造對於中華民國98年5月7
日臺灣宜蘭地方法院97年度訴字第290號第一審判決，各自提起
上訴，本院於98年8月11日言詞辯論終結，判決如下：
    主  文
原判決就臺灣宜蘭地方法院九十五年度執字第五九七七號強制執
行事件，於民國九十七年五月十五日製作如附表一所示之分配表
所載次序三甲○○受分配額新臺幣捌拾貳萬仟陸佰陸拾陸元應
予剔除再分配予丙○○○之部分，及訴訟費用之裁判均廢棄。
上開廢棄部分，丙○○○在第一審之訴駁回。
丙○○○之上訴駁回。
第一、二審訴訟費用由丙○○○負擔。
    事實及理由
一、上訴人即被上訴人丙○○○（下稱丙○○○）主張：
  (一)訴外人丁○○（下稱丁○○）就訴外人吳楊蜜（下稱吳楊蜜
    ）所有坐落宜蘭縣宜蘭市○○段乾門小段330地號土地（下
    稱330地號土地）設定新臺幣（下同）420萬元之第1順位抵
    押權，嗣330地號土地經原法院民事執行處（下稱原法院執
    行處）以95年度執字第5977號給付票款強制執行程序（下稱
    系爭強制執行程序）以300萬100元拍定，並於民國（下同）
    97年1月23日製作分配表，丁○○得受分配之金額為227萬
    5,316元（下稱系爭執行款）。伊復於96年2月26日持對丁○
    ○之債權憑證聲請強制執行，經原法院執行處以96年度執字
    第2315號扣押命令扣押系爭執行款，並併入系爭強制執行程
    序執行，被上訴人即上訴人甲○○（下稱甲○○）則聲明參
    與分配，嗣原法院執行處於97年5月15日就系爭執行款製作
    如附表1之分配表（下稱系爭分配表），將甲○○之債權即
    執行費2萬1,423元（下稱系爭執行費）及其執有丁○○簽發
    如附表2所示面額均為30萬元之本票10紙（下稱系爭本票，
    其債權下稱系爭本票債權）共300萬元、利息135萬元列入系
    爭分配表之次序1、3予以分配。
  (二)惟甲○○於91年間以原法院91年度執字第4472號聲請對丁○
    ○強制執行因要件不備遭駁回，其所繳如附表1次序1之系爭
    執行費對系爭強制執行程序無共同利益，不應列入分配。又
    甲○○對丁○○之系爭本票債權不存在且其票款請求權已罹
    於時效而消滅，丁○○得拒絕給付。因丁○○怠於行使權利
    ，伊為丁○○之債權人，自得依民法242條之規定，以自已
    之名義代位為時效抗辯，甲○○之系爭本票債權本息均不得
    列入系爭分配表受分配，應予剔除。
  (三)爰依強制執行法第41條之規定，訴請：原法院就系爭分配表
    所載次序1、3甲○○受分配之系爭執行費2萬1,423元、系爭
    本票債權本息435萬元應予剔除，再行分配予伊。原判決判
    命系爭分配表所載次序3甲○○之系爭本票債權，就本金300
    萬元及自87年12月1日起至92年11月5日止之利息，應予剔除
    ，不列入分配，所增加數額82萬3,666元應再分配予丙○○
    ○，並駁回丙○○○其餘之訴。兩造均聲明不服，各自提起
    上訴。丙○○○並於本院聲明：(1)原判決關於駁回伊其餘之
    訴部分廢棄。(2)系爭分配表所載次序1之系爭執行費2萬
    1,423 元及次序3甲○○受分配之系爭本票債權本息，除原
    判決已剔除之82萬3,666元外，其餘25萬8,304元亦應予剔除
    ，再分配予伊。(3)對造之上訴駁回。
二、甲○○則以：伊對丁○○之系爭本票債權確係存在，丁○○
    於原法院91年度執字第4472號強制執行程序並未聲明異議或
    提起異議之訴，僅以一時無資力請求緩期清償，嗣因執行無
    效果而換發債權憑證，並無因要件不備遭駁回情事。又時效
    抗辯性質上非得代位行使之客體，如丙○○○得代位丁○○
    對系爭本票債權為時效抗辯，則丙○○○之執行名義第2項
    所載丁○○清償債務後5日內丙○○○願將坐落宜蘭縣宜蘭
    市○○路93號3樓房屋所有權登記塗銷，返還予丁○○部分
    ，伊亦得代位丁○○類推適用民法第265條之規定，主張不
    安抗辯權等語，資為抗辯，並於本院聲明：(1)原判決不利於
    伊之部分廢棄。(2)上開廢棄部分，丙○○○在第一審之訴駁
    回。(3)對造之上訴駁回。
三、兩造不爭執事項：
    吳楊蜜所有330地號土地經原法院執行處以系爭強制執行程
    序執行，於96年11月15日以300萬100元拍定，丁○○得受分
    配之系爭分配款227萬5,316元經丙○○○聲請強制執行，甲
    ○○聲明參與分配，原法院執行處於97年5月15日作成系爭
    分配表。
四、丙○○○又主張：甲○○對丁○○之系爭本票債權不存在，
    其請求權亦已罹於消滅時效，又甲○○於原法院91年度執字
    第4472號強制執行程序因不備要件遭駁回，其繳納之執行費
    對系爭強制執行程序並無共同利益，故甲○○於系爭分配表
    次序1、3所列系爭執行費及系爭本票債權之本息，均應予以
    剔除等語，然此為甲○○所否認，並以前揭情詞置辯。則本
    件所應審究者厥為：(一)丙○○○提起本件分配表異議之訴是
    否合法？(二)甲○○對丁○○之系爭本票債權是否存在？(三)丙
    ○○○是否得代位丁○○為時效抗辯？(四)系爭執行費得否列
    入分配？茲分別論述如下：
  (一)丙○○○提起本件分配表異議之訴是否合法？
    (1)按債權人或債務人對於分配表所載各債權人之債權或分配
      金額有不同意者，應於分配期日1日前，向執行法院提出
      書狀，聲明異議，強制執行法第39條定有明文。又執行法
      院未依聲明異議更正分配表，而將聲明異議狀送達其他債
      權人及債務人，其他債權人或債務人就聲明異議為反對陳
      述者，聲明異議人對反對陳述之其他債權人或債務人提起
      分配表異議之訴，應類推適用強制執行法第41條第4項之
      規定，其提起異議之訴之10日期間，應自受執行法院通知
      有反對陳述之日起算，而非自分配期日起算（最高法院88
      年度台抗字第191號裁定意旨參照）。次按異議未能依同
      法第40條、第40條之1規定終結者，為異議之債權人或債
      務人，得向執行法院對為反對陳述之債權人或債務人提起
      分配表異議之訴；聲明異議人未於分配期日起10日內向執
      行法院為起訴之證明者，視為撤回其異議之聲明，同法41
      條第1項、第3項亦定有明文。故分配表異議之訴，必須債
      權人或債務人於分配期日前對於分配表聲明異議，且該異
      議未能依第40條、第40條之1規定終結者，始得提起（最
      高法院96年度台上字第2478號判決意旨參照）。
    (2)經查，原法院就系爭強制執行程序於97年5月15日作成系
      爭分配表，定於同年7月25日實行分配，經甲○○於97年7
      月2日主張其為法定抵押權應優先受分配而聲明異議，原
      法院執行處未更正系爭分配表，而於同年7月7日將甲○○
      之聲明異議狀送達予丙○○○，經丙○○○於同年7月10
      日為反對之陳述，同時就系爭分配表次序3甲○○受分配
      之系爭本票債權本息部分，以其代位丁○○行使時效抗辯
      權為由聲明異議，請求更正系爭分配表，原法院執行處未
      更正系爭分配表，亦未送達丙○○○於97年7月10日之聲
      明異議狀予甲○○，僅通知甲○○應就丙○○○為反對陳
      述部分於10日內提起分配表異議之訴，並於97年7月17日
      送達予甲○○，甲○○雖於97年7月24日提出民事聲明暨
      陳述意見狀，惟其僅就聲明異議之部分即其有法定抵押權
      、工資未受償應優先於丙○○○受分配等情為陳述，經原
      法院執行處再通知其應於收受反對陳述後10日內提分配表
      異議之訴等情，業據本院依職權調閱執行卷查明屬實（見
      執行卷(三)第165至167、198、199、202至205、208、209、
      212至230、239、240頁）。嗣原法院執行處於97年8月21
      日始將丙○○○就系爭分配表次序3聲明異議之民事聲明
      異議暨陳述意見狀送達予甲○○通知其陳述意見（見執行
      卷(三)第261至264頁），惟甲○○未依強制執行法第40條之
      1第2項之規定於3日內為反對陳述，卻遲至97年9月22日始
      就丙○○○之聲明異議為反對陳述，亦有甲○○反對分配
      表異議之訴陳報狀1件在卷可憑（見執行卷(三)第266至268
      頁），是甲○○既未依強制執行法第40條之1第2項之規定
      於收受丙○○○之聲明異議狀後3日內為反對陳述，即應
      視為同意依更正分配表實行分配，揆諸前開說明，異議程
      序即屬終結，故丙○○○就系爭分配表次序3所列甲○○
      之系爭本票債權本息部分受分配額提起本件分配表異議之
      訴，自屬不合法。
    (3)丙○○○又主張：系爭分配表次序1所列甲○○受分配之
      系爭執行費並非系爭強制執行程序之共益費用，應予剔除
      等語。惟查，丙○○○於系爭分配表所定之97年7月25日
      之分配期日1日前，從未就系爭分配表次序1所列之系爭執
      行費聲明異議，而僅於97年7月10日以甲○○對丁○○之
      系爭本票債權已罹於消滅時效，就甲○○於系爭分配表次
      序3之受分配額聲明異議，此觀丙○○○於97年6月26日所
      提民事聲請狀、97年7月10日民事聲明異議暨陳述意見狀
      之記載即明（見執行卷(三)第185、186、204、205），丙○
      ○○既未就系爭分配表上所列系爭執行費聲明異議，其就
      系爭執行費提起本件分配表異議之訴，亦為不合法。
  (二)又丙○○○提起本件分配表異議之訴既屬不合法，本院即毋
    庸再行審酌甲○○對丁○○之系爭本票債權是否存在、丙○
    ○○得否代位丁○○為時效抗辯及系爭執行費得否列入系爭
    分配表受分配，附此敘明。
五、綜上所述，丙○○○就系爭分配表所列次序1之系爭執行費
    未於分配期日1日前聲明異議，又甲○○於97年8月21日收受
    丙○○○對系爭分配表所列次序3之系爭本票債權本息之聲
    明異議狀後，未於3日內為反對之陳述，依強制執行法第40
    條之1第2項之規定，視為同意依更正分配表實行分配，該部
    分異議程序亦已終結，故丙○○○提起本件分配表異議之訴
    為不合法，應予駁回。乃原審判命系爭分配表所載次序3甲
    ○○受分配額82萬3,666元應予剔除，再分配予丙○○○，
    即有未洽，甲○○上訴意旨指摘原判決此部分不當，求予廢
    棄改判，為有理由，爰由本院就此部分予以廢棄，改判如主
    文第2項所示。至原審駁回丙○○○其餘之訴部分，理由雖
    有不同，惟結論尚無二致，丙○○○上訴意旨指摘原判決此
    部分不當，求予廢棄改判，仍應認為無理由，應予駁回。
六、本件事證已臻明確，兩造其餘陳述及攻擊防禦方法，經審酌
    後核與判決結果不生影響，不再一一論述，附此敘明。
據上論結，本件甲○○之上訴為有理由，丙○○○之上訴為無理
由，依民事訴訟法第449條第1項、第2項、第450條、第78條，判
決如主文。
中    華    民    國    98    年    8     月    25    日
                    民事第十三庭
                        審判長法  官  黃騰耀
                              法  官  楊絮雲
                              法  官  周舒雁
正本係照原本作成。
不得上訴。
中    華    民    國    98    年    8     月    25    日
                              書記官  秦仲芳


司法院資訊處製作；財團法人民間司法改革基金會備份。
